---
author: "Julio Trecenti, William Amorim"
---

```{r echo=FALSE, warning=FALSE, message=FALSE}
library(dplyr)
library(tidyr)
library(abjData)
```

## Trabalhando com tibbles

Uma `tibble` nada mais é do que um `data.frame`, mas com um método de impressão mais adequado. 

As `tibbles` são parte do pacote `tibble`. Assim, para começar a usá-las, instale e carregue o pacote.

```{r, eval = FALSE}
install.packages("tibble")
library(tibble)
```

Mais informações sobre `tibbles` podem ser encontradas [neste link](http://r4ds.had.co.nz/tibbles.html).

Nessa seção, vamos trabalhar com uma base simplificada do [PNUD (Programa das Nações Unidas para o Desenvolvimento)](http://www.atlasbrasil.org.br/2013/pt/download/base/), contendo informações socioeconômicas de todos os municípios do país. Os resultados foram obtidos a partir dos Censos de 1991, 2000 e 2010.

A base contém `r nrow(pnud_min)` linhas e `r ncol(pnud_min)` colunas, descritas abaixo:

- `ano` - Ano do Censo utilizado como base para cálculo do IDH-Municipal e outras métricas.
- `muni` - Nome do município. Cada município aparece três vezes, um para cada ano.
- `uf` - Unidade Federativa.
- `regiao` - Região brasileira.
- `idhm` - IDH municipal, dividido em
    - `idhm_e` - IDH municipal - educação.
    - `idhm_l` - IDH municipal - longevidade.
    - `idhm_r` - IDH municipal - renda.
- `espvida` - Expectativa de vida.
- `rdpc` - Renda *per capita*.
- `gini` - Coeficiente de gini municipal (mede desigualdade social).
- `pop` - População residente do município.
- `lat`, `lon` - Latitude e longitude do município (ponto médio).

Para acessar esta base, instale e carregue o pacote `abjData` da seguinte maneira:

```{r, eval=FALSE}
devtools::install_github("abjur/abjData")
library(abjData)
```

Assim, utilizaremos o objeto `pnud_min` para acessar os dados.

```{r}
pnud_min
```

Veja que, por padrão, apenas as dez primeiras linhas da `tibble` são impressas na tela. Além disso, as colunas que não couberem na largura do console serão omitidas. Também são apresentadas a dimensão da tabela e as classes de cada coluna.

-----------------------------------------------------
