---
author: "Julio Trecenti, William Amorim"
---

## O pacote `dplyr`

O `dplyr` é o pacote mais útil para realizar transformação de dados, aliando simplicidade e eficiência de uma forma elegante. Os scripts em R que fazem uso inteligente dos verbos `dplyr` e as facilidades do operador _pipe_ tendem a ficar mais legíveis e organizados sem perder velocidade de execução.

As principais funções do `dplyr` são:

- `filter()` - filtra linhas
- `select()` - seleciona colunas
- `mutate()` - cria/modifica colunas
- `arrange()` - ordena a base
- `summarise()` - sumariza a base

Todas essas funções seguem as mesmas características:

- O _input_  é sempre uma `tibble` e o _output_  é sempre um `tibble`.
- Colocamos o `tibble` no primeiro argumento e o que queremos fazer nos outros argumentos.
- A utilização é facilitada com o emprego do operador `%>%`.
- O pacote faz uso extensivo de NSE (*non standard evaluation*).

As principais vantagens de se usar o `dplyr` em detrimento das funções do R base são:

- Manipular dados se torna uma tarefa muito mais simples.
- O código fica mais intuitivo de ser escrito e mais simples de ser lido.
- O pacote `dplyr` utiliza `C` e `C++` por trás da maioria das funções, o que geralmente torna o código mais eficiente.
- É possível trabalhar com diferentes fontes de dados, como bases relacionais (SQL) e `data.table`.

Agora, vamos avaliar com mais detalhes os principais verbos do pacote `dplyr`.

-----------------------------------------------------

### `select()`

A função `select()` seleciona colunas (variáveis). É possível utilizar nomes, índices, intervalos de variáveis ou utilizar as funções `starts_with(x)`, `contains(x)`, `matches(x)`, `one_of(x)` para selecionar as variáveis.

```{r}
pnud_min %>% 
  select(ano, regiao, muni)
```

```{r}
pnud_min %>% 
  select(ano:regiao, rdpc)
```

```{r}
pnud_min %>% 
  select(ano, starts_with('idhm'))
```

-----------------------------------------------------

### `filter()`

A função `filter()` filtra linhas. Ela é semelhante à função `subset()`, do R base.

```{r}
pnud_min %>% 
  select(ano, muni, uf) %>% 
  filter(uf == 'AC')
```

Para fazer várias condições, use os operadores lógicos `&` e `|` ou separe filtros entre vírgulas.

```{r}
pnud_min %>% 
  select(ano, regiao, uf, idhm) %>% 
  filter(uf %in% c('SP', 'MG') | idhm > .5, ano == 2010)
```

Repare que o operador `%in%` é muito útil para trabalhar com vetores. O resultado da operação é um vetor lógico o tamanho do vetor do elemento da esquerda, identificando quais elementos da esquerda batem com algum elemento da direita.

Também podemos usar funções que retornam valores lógicos, como a `str_detect()`.

```{r}
library(stringr)

pnud_min %>% 
  select(muni, ano, uf) %>% 
  filter(str_detect(muni, '^[HG]|S$'), 
         ano == 1991)
```

-----------------------------------------------------

### `mutate()`

A função `mutate()` cria ou modifica colunas. Ela é equivalente à função `transform()`, mas aceita várias novas colunas iterativamente. Novas variáveis devem ter o mesmo número de linhas da base original (ou terem comprimento 1).

```{r}
pnud_min %>% 
  select(muni, rdpc, pop, idhm_l, espvida) %>% 
  mutate(renda = rdpc * pop, 
         razao = idhm_l / espvida)
  
```

-----------------------------------------------------

### `arrange()`

A função `arrange()` ordena a base. O argumento `desc=` pode ser utilizado para gerar uma ordem decrescente.

```{r}
pnud_min %>% 
  filter(ano == 2010) %>% 
  arrange(desc(espvida))
```

-----------------------------------------------------

### `summarise`

A função `summarise()` sumariza a base. Ela aplica uma função às variáveis, retornando um vetor de tamanho `1`. Geralmente ela é utilizada em conjunto da função `group_by()`.


```{r}
pnud_min %>% 
  group_by(regiao, uf) %>% 
  summarise(n = n(), espvida = mean(espvida)) %>% 
  arrange(regiao, desc(espvida))

# A função n() costuma ser bastante utilizada com a função summarise().
```

A função `count()` também pode ser usada para sumarizar em relação à frequência.

```{r}
pnud_min %>% 
  filter(ano == 2010) %>% 
  count(regiao, sort = TRUE) %>% 
  mutate(prop = n / sum(n), prop = scales::percent(prop))
```

### Outras funções do `dplyr`

- Para retirar duplicatas, utilizar `distinct()`.
- Para realizar operações mais gerais, usar `do`.
- Para juntar tabelas, usar `inner_join()`, `left_join()`, `anti_join()` etc.

**Exercício**: estudar o `help()` dessas funções e criar exemplos com elas utilizando a base `pnud_min`.
