---
author: "Julio Trecenti, William Amorim"
---

## O pacote `tidyr`

O pacote `tidyr` dispõe de funções úteis para deixar os seus dados no formato que você precisa para a análise. Na maioria das vezes, utilizamos para deixá-los _tidy_. Outras, precisamos "bagunçá-los" um pouco para poder aplicar alguma função.

Nesse sentido, as principais funções são a `gather()` e a `spread()`

-----------------------------------------------------

### `gather()`

A função `gather()` "empilha" o banco de dados. Ela é utilizada principalmente quando as colunas da base não representam nomes de variáveis, mas sim seus valores.

```{r warning=FALSE, message=FALSE}
pnud_min %>% 
  select(uf, muni, ano, starts_with('idhm_')) %>% 
  gather(tipo_idhm, idhm, starts_with('idhm_')) %>% 
  arrange(desc(idhm))
```


-----------------------------------------------------
### `spread()`

A função `spread()` é essencialmente o inverso da `gather()`. Ela espalha uma variável nas colunas.

```{r}
pnud_min %>% 
  select(muni, uf, ano, starts_with('idhm_')) %>% 
  gather(tipo_idhm, idhm, starts_with('idhm_')) %>% 
  spread(ano, idhm)
```

-----------------------------------------------------

### Outras funções do `tidyr`

- A função `unite()` junta duas ou mais colunas usando algum separador (`_`, por exemplo).
- A função `separate()` faz o inverso de `unite()`: transforma uma coluna em várias usando um separador.

```{r}
pnud_min %>% 
  select(muni, uf, ano, starts_with('idhm_')) %>% 
  gather(tipo_idhm, idhm, starts_with('idhm_')) %>% 
  separate(tipo_idhm, c('idhm_nm', 'tipo'), sep = '_') %>% 
  select(-idhm_nm) %>% 
  filter(ano == 2010) %>% 
  group_by(tipo) %>% 
  summarise(maior = muni[which.max(idhm)], idhm = max(idhm)) %>% 
  arrange(tipo, desc(idhm))
```

